【裁判字號】    95,台上,1099
【裁判日期】    950525
【裁判案由】    離婚等
【裁判全文】
最高法院民事判決            九十五年度台上字第一０九九號
    上  訴  人  甲○○
    訴訟代理人  顏本源律師
                林松虎律師
    上 列一 人
    複 代理 人  蕭智元律師
    被 上訴 人  乙○○
    訴訟代理人  葉玲秀律師
上列當事人間請求離婚等事件，上訴人對於中華民國九十四年四
月六日台灣高等法院台中分院第二審判決（九十三年度家上字第
一一二號），提起上訴，本院判決如下：
    主  文
上訴駁回。
第三審訴訟費用由上訴人負擔。
    理  由
本件上訴人主張：兩造於民國八十四年三月二十八日結婚，育有
一子施00（0年0月0日生）、一女施00（0年0月0日生），
詎被上訴人竟對伊施暴，並將子女帶離原共同
居住之處所，復更換門鎖，謊報伊為失蹤人口，對伊提起民、刑
事訴訟，強行搬走家中傢俱寢俱，兩造間維持婚姻基礎之感情已
蕩然無存，亦無回復之望，符合民法第一千零五十二條第二項難
以維持婚姻之重大事由，且上開事由非伊一方所應負責，爰依上
開法定事由，求為：准兩造離婚，對於兩造所生之子女權利義務
之行使或負擔由伊任之判決。
被上訴人則以：上訴人未能忠於兩造間互相協力保持共同生活之
圓滿安全及幸福，復未能忠於婚姻誓言，為達與外遇對象雙宿雙
飛之目的，竟處心積慮將伊塑造為暴力之人，離開結褵近十年之
丈夫，且因上訴人移轉伊及子女帳戶資金及兩造共同經營之安特
莉公司及莉特銨公司而衍生許多筆民、刑事訴訟，然伊並未攻訐
上訴人不應對婚姻破裂負責任，九十二年六月二十日當天之訟爭
，伊因一時氣憤難耐致言詞上較為激動，但對上訴人仍具情意並
渴望訟爭能結束，兩造婚姻破裂，實不可歸責於伊。且上訴人於
九十三年三月三日凌晨與訴外人林大海在彰化縣員林鎮○○路二
九八號七樓之二通姦，具有民法第一千零五十二條第一項第二款
之離婚事由，且子女均未滿十二歲，離婚後其權利義務之行使或
負擔亦以由伊為之較適當，爰提起反訴，求為：准與上訴人離婚
及兩造所生之子女，其權利義務之行使或負擔由伊任之判決。（
關於被上訴人反訴離婚部分經第一審判決其勝訴，上訴人雖對之
提起第二審上訴，但嗣後已撤回上訴確定）。
原審審理結果，以：上訴人依民法第一千零五十二條第二項規定
提起離婚訴訟，雖經第一審判准與被上訴人離婚，惟被上訴人不
服而提起第二審上訴，被上訴人所提起之反訴，亦經第一審判決
其勝訴，因上訴人於提起第二審上訴後撤回其上訴，於第二審訴
訟繫屬中已先行確定在案，兩造婚姻關係消滅，則上訴人依前揭
法條所提起之本訴部分，已欠缺權利保護要件，自屬不應准許。
又兩造經判准離婚，復未協議監護行使負擔方法，法院自得依請
求酌定之，爰依子女之最佳利益並審酌一切情狀及參酌社工人員
之訪視報告與子女之意願及人格發展之需要及父母保護、教養子
女之經濟能力及意願、態度與相互間之感情狀況等情狀，雖兩造
均有意願及能力照顧所生之未成年子女，惟因該未成年子女與被
上訴人及其親屬相處了一年半，生活環境與學校均已相當習慣和
熟悉，二人表示比較喜歡鹿港的家，比較快樂，與爺爺、奶奶、
姑姑、叔叔、堂兄弟妹均有很深感情，不希望離開他們，因此希
望與被上訴人同住等語。且自兩造分居後，彼等於週一至週五期
間由被上訴人照顧，週六至週日傍晚則由上訴人照顧，迄今約一
年半，期間均已就讀國民小學，在校成績及適應均良好等情，有
彰化縣政府分別於九十三年三月三十一日府幼字第０九三００五
九五五九二號及九十四年一月三十一日府幼字第０九四００二二
四七一號函暨訪視處理建議表等附卷可稽，審酌兩造均深愛二子
女，二子女亦然，兩造均積極爭取二子女之監護權，如任其長期
處於兩造爭取監護權之陰影下，彼等將難毫無顧忌的表達其真實
感受，且兩造子女施00已滿八歲，施00已滿七歲，分別為小
學三年級、一年級，已有表達意願及感受之相當能力等及其他一
切情狀，認為對於施00、施00權利義務之行使或負擔，以由
被上訴人任之較符合，未成年子女之利益，惟兩造雖已離婚，但
子女對父母之親情仍不可或缺，無監護權之一方之定期或不定期
之訪視、未表達關愛，對單親子女人格成長關係重大，為兼顧兩
造之子女人格之正常發展及滿足父母親情，以享天倫，併酌定上
訴人得依原判決附表（下稱附表）所示之時間、方式為會面、交
往，復說明上訴人關於被上訴人不適任監護人之主張不足採之理
由，爰廢棄第一審所為本訴離婚部分之勝訴判決改判對於子女權
利義務之行使或負擔，由被上訴人任之及酌定，上訴人行使探視
權之方式及時間如附表所示。查本件上訴人依民法第一千零五十
二條第二項規定提起離婚之訴，經第一審判決其勝訴。被上訴人
不服提起第二審上訴，該部分訴訟固未確定，惟因被上訴人依同
法條第一項第二款提起離婚之反訴，經第一審判決被上訴人勝訴
，上訴人對之提起第二審上訴後，又撤回其上訴，致被上訴人反
訴離婚部分先行確定。則上訴人所提起離婚本訴部分，於第二審
言詞辯論終結時因兩造間婚姻關係已消滅，自無再為離婚判決之
必要，原審就此部分之訴，以上訴人欠缺權利保護要件為由，為
其敗訴之判決，於法並無違誤。此外原審斟酌一切情狀及為子女
之最佳利益，而酌定監護人為被上訴人，並規定上訴人行使探親
權之方式與時間，核係職權之行使，於法亦無違誤。上訴意旨，
仍執陳詞，指摘原判決不當，聲明廢棄，難認有理由。
據上論結，本件上訴為無理由，依民事訴訟法第四百八十一條、
第四百四十九條第一項、第七十八條，判決如主文。
中    華    民    國  九十五  年    五    月  二十五  日
                      最高法院民事第六庭
                          審判長法官  許  朝  雄
                                法官  謝  正  勝
                                法官  鄭  玉  山
                                法官  吳  麗  女
                                法官  袁  靜  文
      本件正本證明與原本無異
                                      書  記  官
中    華    民    國  九十五  年    六    月    九    日


司法院資訊處製作；財團法人民間司法改革基金會備份。
